【裁判字號】    88,上訴,1720
【裁判日期】    891025
【裁判案由】    誣告
【裁判全文】
臺灣高等法院臺中分院刑事判決                  八十八年度上訴字第一七二０號
    上  訴  人
    即  被  告  丁○○
    選任辯護人  武忠森
    選任辯護人  楊銷樺
    選任辯護人  林益輝  律師
右上訴人因誣告案件，不服臺灣臺中地方法院八十七年度訴更字第一八號中華民國八
十八年六月二十一日第一審判決（起訴案號：臺灣臺中地方法院檢察署八十六年度偵
字第二三九四四號），提起上訴，本院判決如左：
      主  文
上訴駁回。
      事  實
一、丁○○係建杰建設有限公司（下稱建杰公司）之實際負責人，其子王勝仕為該公
    司之名義負責人，緣丁○○因積欠甲○○金錢，嗣雙方於民國（下同）八十四年
    三月六日達成協議，丁○○同意將其在台中市○○區○○段第二五０地號土地暨
    門牌號碼台中市○○路○段五十八號興建「摩登精品」預售房屋之一樓（即門牌
    號碼五十八之一號）房屋移轉予甲○○，丁○○並協同其子王勝仕於同日書寫同
    意書一張，載明上開協議，且由王勝仕親捺手印後交付甲○○收執，而甲○○遂
    於同年月十四日據以辦妥登記。詎丁○○因興建上開房屋，積欠多人債務，意圖
    規避債務，自八十四年三月七日起至同年十一月二十日止，分別對蔡玲嬅、廖金
    龍、何源富、陳進雄等人提起恐嚇、妨害自由等告訴或自訴，分別經臺灣臺中地
    方法院檢察官處分不起訴及原審法院法官判決無罪確定，何源富並對丁○○提起
    民事訴訟，求償新台幣（下同）一百五十九萬八千九百七十元勝訴。嗣丁○○對
    於前開協議又欲反悔，乃另起犯意，意圖使甲○○及代書乙○○受刑事處分，竟
    於八十五年七月十八日捏造事實，向臺灣臺中地方法院檢察署具狀誣指：「丁○○因營建台中市○○區○○段第二五０地號土地及建物一、二樓房屋，全部買賣
    金額二千二百萬元，由甲○○承購，竟未繳款就辦理產權移轉登記；而委任土地
    代書乙○○有違反代書業務之規定；因此指訴甲○○涉犯刑法詐欺罪，乙○○涉
    犯刑法背信罪」云云。嗣經分案由該署檢察官李慶義偵查，而丁○○復於八十五
    年十月十五日，就同一案件提出告訴理由狀指稱：「甲○○於八十三年十一月間
    ，以介紹土地代書張欽旭辦理告訴人丁○○起造之坐落台中市○○區○○段第二
    五０地號土地上興建大廈第一次總登記為由，要求告訴人丁○○交付公司暨法定
    代理人之印鑑章、使用執照等證件予張欽旭代書，詎完成第一次登記後，非但未
    將有關證件資料交還告訴人，且與張欽旭代書互相勾串盜領告訴人印鑑證明，於
    八十四年三月十四日擅將上述建物中建號三０四七即門牌號碼台中市○○路○段
    五八之一號一樓房屋所有權，以買賣為由移轉登記予被告甲○○，使建杰公司及
    地政機關受有損害」云云，而向職司犯罪偵查工作之臺灣臺中地方法院檢察署檢
    察官，誣告甲○○、乙○○等人涉犯詐欺、偽造文書、背信等犯行。
二、案經臺灣臺中地方法院檢察署檢察官偵查結果認係丁○○係誣告，而將甲○○、
    乙○○部分予以簽結，並就丁○○部分自動檢舉偵查起訴。
      理  由
一、訊據上訴人即被告丁○○對於右揭向臺灣臺中地方法院檢察署具狀申告甲○○、
    乙○○等人犯罪之事實，坦承不諱，惟矢口否認有何誣告之犯行，辯稱：甲○○
    、江素貞、乙○○、張欽旭、江桐局等人係一詐騙集團，本件係其等設局詐騙，
    由甲○○與江欽旭代書勾串將上開房地移轉予甲○○，伊與甲○○間並無債務糾
    紛，其所指述者俱為真實云云。
二、但查：本件系爭八十四年三月六日同意書（見臺灣臺中地方法院檢察署八十五年
    度偵字一三六二七號卷一一九頁）上載明：「本公司同意將座落台中市○○路○
    段五十八之一號（建號三０四七）建物一樓，過戶給甲○○先生，此據。同意人
    ：建杰建設有限公司負責人王勝仕」等語。而上開建物確於八十四年三月十四日
    ，以買賣為原因登記予甲○○，則有建物登記簿謄本一件（見同卷第九十一頁）
    附卷為憑，倘若上開建物確係由甲○○等人設局詐騙，而由其等勾結代書張欽旭
    為移轉登記，何以被告於移轉登記經過一年四個月以後才加以追究提起告訴？顯
    然有違常情。又本件經檢察官採取被告丁○○之子王勝仕之指紋連同上開系爭同
    意書，囑託內政部刑事警察局鑑定結果，認為二者指紋相同，此有該局鑑定書附
    卷可稽（見同卷第一八九頁）。按我國指紋鑑定標準，須於兩枚指紋間找出有十
    二處以上特徵相同者，始判定為相同之指紋，相較於其他國家係採取較為嚴格之
    鑑定標準，足見該同意書應係王勝仕所書立無誤。被告丁○○辯稱，其與甲○○
    間無債務糾紛，並無同意將上開房地移轉予甲○○云云，殊難採信。
三、被告於對甲○○等人提起告訴時，先指稱：「甲○○竟未繳款就辦理產權移轉登
    記」（見八十五年七月十八日告訴狀所載），其後復具狀補充告訴理由指摘：「
    甲○○介紹土地代書張欽旭辦理保存登記，串通張欽旭盜領建杰公司印鑑證明，
    盜過戶上址房屋及四樓Ａ棟建物產權」（見八十五年八月二十六日補充理由狀記
    載），且係以被告與甲○○於八十五年三月二十五日之協議書（見同卷第八頁）
    為據。然該協議書載明：「立協議書人建杰建設有限公司（法代王勝仕，以下稱
    甲方），甲○○（以下稱乙方），雙方同意就債權債務問題達成協議：：：一、
    甲方同意將座落台中市○○區○○段第０二五０地號及其上建物第壹、貳樓房屋
    全部售予乙方，『其中壹樓部分業已移轉乙方，甲方不得再行買回』，貳樓部分
    相關過戶文件，甲方同意於八十五年三月二十六日交予乙方，以利乙方辦理轉讓
    」之內容，可見被告為上開協議時，已明知系爭房屋（台中市○○路○段五十八
    之一號一樓），業已移轉予甲○○之事實，詎其事後始又否認知情，而指控甲○○等人勾串過戶，顯屬無稽。
四、被告雖提出代書張欽旭為其保管建杰公司印章之收據影本乙紙（同卷一七一頁）
    ，資為甲○○與土地代書張欽旭勾結之證據，惟該收據影本有多處增刪、塗改，
    得否信為真實，已滋疑義，又依該收據所載張欽旭係保管拾玖枚印章，然其上僅
    蓋用印文十六枚，內容亦前後不符，自非毫無瑕疵可指。且縱或建杰公司印章已
    交由張欽旭代書保管中，若甲○○等人與之勾串，則何以上開協議書仍有建杰公
    司應提供相關文件交予甲○○以利過戶之記載？甲○○等人既可於八十四年三月
    十四日將系爭房屋偷辦過戶，又何須再於八十五年三月二十五日與被告協議，並
    承認已經過戶之事實？而且依被告八十五年十月十五日之告訴理由狀所附甲○○
    書立之切結書影本（附件三見同卷第九十四頁）觀之，其內容與甲○○自行提出
    之切結書（同卷第一二一頁）並不相同，前者記載：「本人同意於王勝仕將台中
    市○○區○○段二五０地號一、二樓移轉給『結書人』於產權登記完畢後：：：
    」；後者（即甲○○所提）記載：「本人同意於王勝仕將台中市○○區○○段二
    五０地號一、二樓移轉給『甲○○及江桐局（各持分：：：），立切結書人』於
    產權登記完畢後：：：」，兩者比較結果，被告所提出之上開切結書，語意顯然
    不連貫，而明顯有被篡改以符合被告指述內容之情形，此復經證人江桐局及馬軍
    （按馬軍原為被告僱用之職員）於偵查中結證在卷（見同卷第一三三頁反面、一
    三四頁）。
五、本審應被告要求再將前述系爭同意書送請法務部調查局鑑定其上字跡及指紋是否
    王勝仕所寫及是否與王勝仕之指紋相同，經鑑定結果，仍認為其上指紋與王勝仕
    之指紋相同，而有關筆跡方面，經再次補送其平時字跡及兩次當庭書寫之字跡送
    鑑定比對結果，則以「王勝仕所書樣本字跡，經評認其缺乏明確之內部一致性，
    變異過大（可證諸：：：兩次當庭書寫之字跡風格丕異，另平日簽名與當庭簽名
    書寫方式亦不一致：：：），本案在現有字樣恐有失真顧慮之情況下，歉難憑與
    系爭同意書上字跡鑑定異同」，而未能予以比對（見本審卷第六十九頁法務部調
    查局八十九年五月十九日八九陸(二)字第八九０三四六六０號鑑定通知書、本院八
    十八年度上訴字第一七一九號卷第一九四頁法務部調查局八十九年九月二十二日
    八九陸(二)字第八九０六九八六四號鑑定復函所載）。雖關於筆跡方面未能有明確
    之鑑定結論可供參酌。然倘若系爭同意書上之字跡非王勝仕親筆所書寫，為何王
    勝仕先後兩次當庭書寫之字跡會有「風格丕異」之情形？且其當庭書寫之字跡又
    與其平日簽名「書寫方式不一致」？其如此故意做作，才會造成「在現有字樣恐
    有失真顧慮之情況」，至為明灼，其所以如此故意做作，無非係恐被鑑定出系爭
    同意書上係其親筆所書寫，要無庸疑。被告最後又再提出案外人江素貞所寄信封
    ，請求鑑定系爭同意書上之字跡是否係案外人江素貞之筆跡，但上述所謂江素貞
    所寄信封，有多處接合黏貼顯係拼湊而成（見本審卷證物袋內證物），已難證明
    其確實之來源，究竟是否江素貞所寄，甚值懷疑，且系爭同意書上之指紋既與王
    勝仕之指紋相同，而王勝仕兩次當庭書寫之字跡又故意做作，綜合現有各項證據
    研判，已足為事實之認定，故本院核無依被告所請再送鑑定之必要。
六、本件事證已臻明確，被告意圖使甲○○及代書乙○○受刑事處分，而捏造事實，
    向臺灣臺中地方法院檢察署具狀誣告，事證明確，其否認犯罪，所辯各節，顯然
    為其卸責之詞，均不足採信，被告犯行堪以認定。核被告丁○○所為，係犯刑法
    第一百六十九條第一項之誣告罪，被告以一狀誣告甲○○、乙○○二人，惟其犯
    行主要侵害者為國家法益，自僅成立一誣告罪。而被告於前揭八十五年十月十五
    日之告訴理由狀雖有使用變造之甲○○切結書之行為已如前述，然其使用上開變
    造證據之行為，應為誣告行為所吸收，不另論罪（最高法院二十八年上字四０八
    六號判例參照）。又被告本件誣告犯行，經查與本院八十八年度上訴字第一七一
    九號所受理之誣告上訴案件，其犯罪時間先後有別，且所訴對象不同，核其內容
    應係另行起意為之，兩者並無連續犯之裁判上一罪關係，爰予敘明。
七、原審以被告犯行明確，而適用刑法上開法條之規定，並審酌被告丁○○之素行、
    智識程度，其意圖規避債務，濫用刑事追訴程序，誣指他人犯罪，惡性難謂輕微
    、被害人所受之損害及被告犯罪後猶推諉犯行態度不佳等一切情狀，判處有期徒
    刑壹年肆月。其認事用法，核無違誤，量刑亦屬允當適中，被告否認犯罪，上訴
    意旨指摘原審判決不當，顯無理由，應予駁回。
八、據上論斷，應依刑事訴訟法第三百六十八條，判決如主文。
九、本案經檢察官丙○○到庭執行職務。
中      華      民      國    八十九      年      十      月   二十五   日
                              臺灣高等法院臺中分院刑事第八庭
                                    審判長法  官  羅  得  村
                                          法  官  劉  榮  服
                                        法  官  古  金  男
右正本證明與原本無異。
如不服本判決應於收受送達後十日內向本院提出上訴書狀，其未敘述上訴之理由者並
得於提起上訴後十日內向本院補提理由書（均須按他造當事人之人數附繕本）。
                                          書記官  林  世  傑
中      華      民      國    八十九      年      十      月   二十七   日
附錄本判決論罪科刑法條全文：
刑法第一百六十九條第一項：意圖他人受刑事或懲戒處分，向該管公務員誣告者，處
七年以下有期徒刑。
                                                                        Ｋ


司法院資訊處製作；財團法人民間司法改革基金會備份。
